【裁判字號】    88,自,463
【裁判日期】    900716
【裁判案由】    誣告等
【裁判全文】
臺灣高雄地方法院刑事判決                          八十八年度自字第四六三號
    自  訴  人  丁○○
                丙○○
    被      告  乙○○
右列被告因誣告案件，經自訴人提起自訴，本院判決如左：
    主  文
乙○○無罪。
    理  由
一、自訴意旨略以：被告乙○○於民國八十七年間，在高雄縣林園鄉○○路○段開設
    「全省海產店」，於八十七年八月八日下午九時許，自訴人丙○○（原名劉見親
    ）、丁○○二人與友人前往消費，席間略帶酒意之被告前來敬酒，自訴人等因回
    應不盡其意引起被告不悅，自訴人等即付清帳款表示離去，卻因此使被告再藉酒
    意而更加忿怒，自訴人等懼怕無端受累而匆匆離去，途中自訴人丙○○接獲被告
    之海產店內擔任廚務之婦人黃秀莉來電，指稱被告為方才之事甚怒，現正召集人
    手持棍棒意圖加害，為此，自訴人等為免受害，乃由自訴人丁○○撥電話至海產
    店請被告息怒並致歉。自訴人等本以為是細故便未再理會，但被告於翌日起即自
    稱記者身分，分別向高雄縣林園分局及自訴人丁○○服務之嘉義市警察局，將誣
    指自訴人等砸毀海產店不實之情事廣為散佈，造成警察身分之自訴人丁○○需受
    內部層層調查及名譽受質疑又調整職務，自訴人丁○○時持坦誠接受查明以還清
    白之打算，惟期間，被告仍多次向警政署，再誣指負責調查自訴人丁○○之單位
    袒護不處理。被告復於八十七年九月廿三日，自訴人丁○○以績優員警身分前往
    新加坡考察之前日（即八十七年九月廿二日）中午，投訴各報社，再誣指自訴人
    丁○○「誘拐人妻」等語，使聯合報記者不察陷於錯誤，並向嘉義市警察局公開
    探詢，再度生損害於自訴人丁○○之名譽甚鉅。同日，被告又前往臺灣高雄地方
    法院檢察署按鈴控告自訴人二人恐嚇、毀損罪，現場並召開記者會向媒體公開散
    佈前述不實情節，又將被告之同居女友（被告自稱係其妻）離家與自訴人互相牽
    連，被告意圖至為明顯，致使各大報紙於翌日以大篇幅報導，適逢與自訴人同班
    機前往新加坡考察之數十名各級官長及同事目瞪日呆且指責不斷。之後數日，對
    自訴人丁○○名譽傷害重大，另媒體報導使社會大眾對自訴人及警察聲譽造成難
    以彌補之傷害，被告僅因他人未順其意，即四處誹謗，又按鈴控告，雖經臺灣高
    雄地方法院檢察署檢察官為不起訴處分確定，惟被告意圖他人受刑事處分之誣告
    與指摘及傳述散佈於眾毀損自訴人等名譽之行為，實已致自訴人等傷害甚重。因
    認被告所為，涉有刑法誣告及誹謗罪嫌云云。
二、按犯罪事實應依證據認定之，無證據不得推定其犯罪事實，又不能證明被告犯罪
    或其行為不罰者，應諭知無罪之判決，刑事訴訟法第一百五十四條、第三百零一
    條分別定有明文。而在訴訟上用以證明事實之證據，須於通常一般之人均不致於
    有所懷疑，而得確信其為真實之程度者，始得據以為有罪之認定；倘其證明尚未
    達到此一程度，而有合理之懷疑存在，致使無從為有罪之確信時，即應為無罪之
    判決（最高法院七十六年度台上字第四九八六號判例意旨參照）。再按告訴人所
    訴事實，不能證明其係實在，對於被訴人為不起訴處分確定者，是否構成誣告罪
    ，尚應就其有無虛構誣告之故意以為斷，並非當然可以誣告罪相繩（最高法院五
    十九年度台上字第五八一號判例意旨參照）。再刑法誣告罪之成立，以告訴人所
    訴被訴人之事實必須完全出於虛構為要件，若有出於誤會或懷疑有此事實而為申
    告，以致不能證明其所訴之事實為真實，縱被訴人不負刑責，而告訴人本缺乏誣
    告之故意，亦難成立誣告罪名（最高法院四十四年度台上字第八九二號判例意旨
    參照）。
三、訊據被告堅決否認有何誣告犯行，辯稱：伊與自訴人等人在海產店內發生衝突後
    ，自訴人等離開前即稱伊不上道，離開後丁○○又打電話恐嚇稱「馬上讓你有感
    覺」云云，之後伊的海產店即遭八名不詳姓名男子持棍棒砸毀店內設備，因而認
    定為自訴人二人所教唆等語。經查，被告所經營之海產店，確於八十七年八月九
    日凌晨零時四十分許，遭八人分乘四輛機車前來持鐵條、棍棒進入店內砸店後離
    去之事實，業經被告所僱用之經理蘇成俊於八十七年八月九日在高雄縣警察局林
    園分局港埔派出所警訊時所證明，並有港埔派出所八十七年八月九日受理報案登
    記簿、受理刑事案件報案三聯單影本各一紙附卷可稽，且有現場毀損照片十一張
    附於臺灣高雄地方法院檢察署八十七年度偵字第二二二○六號偵查卷宗內可證，
    故此項事實堪予以認定。而被告於店被砸毀後，向高雄縣警察局林園分局報案，
    後因認林園分局處理有偏袒之虞，而於八十七年八月九日向警政署署長室具狀申
    訴稱：「伊於高雄縣林園鄉○○村○○路二之四十二號所經營之全省海產店遭前
    任職高雄縣警察局林園分局偵查員丁○○（八十三年十月調任嘉義市警察局）夥
    同黑社會份子欺侮、砸店內傢俱等。」等語，經警政署轉臺灣省警政廳分別交高
    雄縣警察局及嘉義警察局查處。後被告再於八十七年八月十日、同年九月廿一日
    具狀，並於八十七年九月廿二日由民意代表陪同向臺灣高雄地方法院檢察署按鈴
    對自訴人二人提出恐嚇及毀損之告訴，此有前開申訴書、告訴狀、內政部警政署
    九十年三月十二日（九十）警署督字第六八七一五號、高雄縣警察局九十年三月
    十六日高警督字第九七五五號、嘉義市警察局九十年三月十六日九○嘉市警督字
    第○二四○○七號函及所附之調查資料等在卷可稽，故被告除向警政署提出申訴
    函及檢察署提出告訴外，並無向高雄縣警察局、嘉義市警察局及臺灣省警政廳提
    出告訴或申訴。而據被告向警政署所提出之申訴函，其係申訴海產店遭自訴人丁○○夥同黑道份子砸毀，被告報案後，轄區林園分局歷經月餘，並無破案，其間
    被告又遭黑道份子以電話威脅等語，其間雖提及其妻女離家，及抱怨林園分局查
    覆其妻女並未失蹤之經過外，並未指訴自訴人二人有誘拐其妻女之事實，有前開
    申訴函附於前開偵查案件卷內可稽。再查，被告向甲○署提出之告訴狀，亦係指
    自訴人二人涉嫌教唆他人砸毀海產店，又自訴人丙○○離去時揚言「要火燒店」
    及自訴人丁○○離去後再以電話恐嚇「馬上要你有感覺」等語，而指訴自訴人二
    人涉嫌恐嚇及毀損罪嫌，其間雖亦提及其店遭砸毀，後在整修期間，因無法營業
    ，致妻抱怨而離家，且其妻女離家後，伊又遭不詳之人以電話恐嚇之情，但並未
    指訴自訴人二人涉嫌誘拐其妻女，此亦有該告訴狀附於前開偵查案卷內可稽。故
    本案應審究者，應僅為被告向警政署申訴及向甲○署告訴自訴人二人涉嫌恐嚇及
    教唆他人毀損之行為，是否構成刑法第一百六十九條第一項之誣告罪？
四、經查，證人蘇成俊於前開警訊時證稱：八十七年八月八日晚上九時卅分許，有丙○○等四位客人來店捧場喝酒，席間伊曾向丙○○等人敬酒，丙○○當時有介紹
    一名林園分局刑事組任職，現服務於嘉義市警察局員警丁○○給伊認識。後來丙○○叫負責人即被告入內敬酒，席間彼此因敬酒之事，被告認為丙○○故意要他
    多喝酒，甚感不悅。丙○○等人隨後於晚上十時卅分結帳離去。晚上十一時許，
    警員丁○○有打電話至店內找被告，但二人之談話內容，伊並不清楚，凌晨零時
    四十分許，即發生店被砸的事情等語。另自訴人二人及被告亦均不否認自訴人等
    人於當晚在店內消費時離去前與被告發生不快之事實，且自訴人等人於晚上十時
    卅分許離去後，自訴人丁○○又曾打電話到店內找被告，此亦為自訴人丁○○所
    承認，後於凌晨零時四十分許，該店即遭不詳姓名之人共八人持棍棒砸毀店內設
    備之事實，上開經過亦確為真實已如前述，雖被告於前開案件中告訴自訴人二人
    恐嚇及毀損等罪嫌，經檢察官偵查後，以海產店內員工廖珠月、黃秀莉二人並未
    證稱自訴人二人有何恐嚇行為及被告認海產店為人所砸為自訴人二人教唆他人所
    為係被告出於臆測之詞，並無其他證據可佐證，而以自訴人二人犯罪嫌疑不足為
由而為不起訴處分確定。但參諸前引最高法院判例意旨之說明，尚不能以此即認
    被告有誣告之故意。
五、再查，證人黃秀莉於前開偵查案件中證稱：是廖珠月告訴伊說被告要追丙○○他
    們，伊乃打電話給丙○○叫他們要小心，其他伊並不清楚等語（前開偵查案件八
    十七年十一月廿日偵訊筆錄參照），另證人廖珠月證稱：伊並未目擊海產店被砸
    ，當時被告開車出去，要看丙○○住何處，伊乃打電話給黃秀莉，要她打電話給
    丙○○叫他小心一點等語（同前之偵訊筆錄參照），但自訴人丙○○於前開案件
    偵查中係供稱：當天伊已酒醉，就回家睡覺等語（八十八年二月十一日偵訊筆錄
    參照），則自訴人丙○○當時既已酒醉，如何能接聽來自黃秀莉之警告電話，已
    有可疑？另被告於前開案件中指訴自訴人丙○○離去前所為之恐嚇言詞，當時自
    訴人丙○○既與被告發生爭執，則被告所指訴自訴人丙○○為恐嚇之言詞一事，
    依常情即非全無可能，且該言詞甚短而發生於瞬間，其他在場之人亦可能因此而
    未能聽聞，故證人廖珠月、黃秀莉二人雖未積極證稱自訴人丙○○有前開恐嚇言
    詞，但亦不能據此即認定自訴人丙○○確無為前開恐嚇言詞，及被告就此有故意
    構詞誣陷自訴人丙○○之情。再查，自訴人等人於晚上十時卅分許離去後，自訴
    人丁○○又曾打電話到店內找被告，此亦為自訴人丁○○所承認，雖自訴人丁○○稱：係因伊等人離去後，海產店內有人來電稱：『被告要叫人打丙○○，要丙○○小心』，伊乃打電話給被告，想為此事做和事佬，並未恐嚇被告等語（前開
    偵查案件八十七年十一月十一日偵訊筆錄參照）。但因被告與自訴人丁○○二人
    當時之談話內容，除其二人之外，並無他人得知，且其與被告談話後不久，海產
    店即遭人砸毀，參諸前開自訴人等於離開海產店前又曾與被告發生爭執之事實，
    即不能排除自訴人丁○○有於電話中為前開恐嚇言詞之可能。雖自訴人丁○○稱
    ：並無恐嚇等語，但此亦無其他證據足資證明，故亦尚不能遽予認定自訴人丁○○確無恐嚇及認被告對於此事，即有故意構詞誣陷自訴人丁○○之情。未查，自
    訴人等於海產店內與被告起爭執，離開海產店及被告與自訴人丁○○於電話中交
    談後，不久海產店即於凌晨零時四十分許，遭不詳姓名之人共八人持棍棒砸毀店
    內設備，此一經過事實並非被告所虛構，縱使砸毀海產店一事並非自訴人二人所
    親為，而被告亦未指訴自訴人二人係親為，而係指訴自訴人二人教唆所為，再依
    前開客觀事實發生之經過，被告懷疑係自訴人二人教唆他人砸毀店內設備，仍屬
    情理之常，雖因被告所指訴自訴人二人之犯行不能證明為真實，而為檢察官為不
    起訴處分確定，但既無其他證據足證被告明知並非自訴人教唆他人前來砸店而虛
    構此事實誣陷自訴人二人，參諸前引最高法院判例意旨之說明，即不能認被告有
    誣告之故意，而不能遽以刑法誣告罪相繩。此外，又查無其他事證足認被告有何
    誣告犯行，參諸前開所引法條及最高法院判例意旨之說明，本件自應為無罪之諭
    知。
六、另按自訴人經合法傳喚，無正當理由不到庭，爰依刑事訴訟法第三百三十一條第
    一項後段之規定，不待其陳述而為判決；末按告訴或請求乃論之罪，自訴人經合
    法傳喚，無正當理由不到庭或到庭不為陳述者，以撤回自訴論，刑事訴訟法第三
    百三十一條第一項前段定有明文。查自訴人二人前開自訴被告涉嫌誹謗罪部分，
    依刑法第三百十四條規定，須告訴乃論。而自訴人丁○○及丙○○二人，於本院
    九十年七月二日審理時，均經本院合法通知而未到庭，有送達回證附卷可稽，故
    自訴人二人自訴被告涉嫌誹謗罪嫌部分，以撤回自訴論，本院不得予以審理，均
  附此敘明。
據上論斷，應依刑事訴訟法第三百四十三條、第三百零一條第一項、第三百三十一條
第一項後段，判決如主文。
中      華      民      國    九十      年      七      月     十六     日
                              臺灣高雄地方法院刑事第六庭
                                  法  官  邱  明  弘
右正本證明與原本無異。
如不服本判決，應於判決送達後十日內，向本院提出上訴狀。
                                  書記官  顏  平  國
中    華    民    國      九十      年      七        月      十六      日


司法院資訊處製作；財團法人民間司法改革基金會備份。
